---
title: "Grupo 5 - Trabalho prático de Extração de Conhecimento de Bases de Dados Biológicas"
author: "Ana Lisboa(pg49831), Angelina Eiras(pg42861), Bruna Almeida(pg51187), Luciana Martins(pg49839)"
date: "2023-04-17"
output: html_document
---

```{r setup, include=FALSE}
knitr::opts_chunk$set(echo = TRUE)
```

## Explicação dos dados, a sua origem e relevância 

Os dados escolhidos pelo nosso grupo são provenientes do estudo Skin Cutaneous Melanoma, assumindo o id TCGA-SKCM (The Cancer Genome Atlas-Skin Cutaneous Melanoma), na base de dados National Cancer Institute (GCD Data Portal). O dataset foi obtido através do link: https://portal.gdc.cancer.gov/projects/TCGA-SKCM.

Este conjunto de dados é referente à expressão genómica e perfil molecular de pacientes com melanoma cutâneo contendo informações sobre mais de 400 amostras de tecido de pacientes, incluindo informações clínicas, genómicas e de expressão génica. As amostras foram recolhidas em diferentes locais do corpo e, posteriormente, analisadas para identificar mutações genéticas, alterações no RNA, metilação do DNA e outras características moleculares.

O melanoma cutâneo é causado pela exposição excessiva aos raios ultravioleta do sol e ao bronzeamento artificial, que provocam alterações nos melanócitos, as células produtoras de pigmento da pele. 

O projeto tem como objetivo entender melhor as causas do melanoma cutâneo e identificar potenciais alvos terapêuticos, demonstrando como a análise genómica pode ser usada para avançar na compreensão do cancro e ajudar a desenvolver tratamentos mais eficazes.


## Obtenção de packages do BioConductor
```{r}
if (!requireNamespace("BiocManager", quietly = TRUE))
  install.packages("BiocManager")

if (!requireNamespace("TCGAbiolinks", quietly = TRUE))
  BiocManager::install("TCGAbiolinks")

if (!requireNamespace("MultiAssayExperiment", quietly = TRUE))
  BiocManager::install("MultiAssayExperiment")

if (!requireNamespace("DESeq2", quietly = TRUE))
  BiocManager::install("DESeq2")

if (!requireNamespace("limma", quietly = TRUE))
  BiocManager::install("limma")
```

## Carregamento de packages
```{r}
library(MultiAssayExperiment)
library(TCGAbiolinks)
library(limma)
library(DESeq2)
library(org.Hs.eg.db)

```

## Obtenção dos dados 
Começamos por retirar os dados a partir do package TCGAbiolinks e guardamos o ficheiro para ser mais fácil a sua utilização, posteriormente.
```{r}

proj <- "TCGA-SKCM" 
query <- GDCquery(project = proj, data.category = "Transcriptome Profiling",  data.type = "Gene Expression Quantification", workflow.type = "STAR - Counts")

if (!file.exists("TCGA_SKCM")) {GDCdownload(query, directory = "TCGA_SKCM", files.per.chunk = 5)}

data_rna_SKCM  <- GDCprepare(query, save = TRUE, save.filename = "TCGA_SKCM.rda")
load("TCGA_SKCM.rda") 

class(data_rna_SKCM)
dim(data_rna_SKCM)

```

## Exploração dos Metadados
De seguida realizamos a exploração dos metadados, que consistem nos dados clínicos, contendo informação, como o sexo, ano de diagnóstico, o tipo de células tumorais, entre outros. 
```{r}
#metadados
metadata <- colData(data_rna_SKCM)
dim(metadata)
colnames(metadata)

barplot(table(metadata$gender)) 
```
```{r}
barplot(table(metadata$year_of_diagnosis)) 
```

```{r}
barplot(table(metadata$sample_type)) 
```

```{r}
boxplot(metadata$age_at_index)
```

```{r}
contagens <- table(metadata$sample_type, metadata$age_at_index)
nomes <- c( "Additional Metastatic", "Metastatic", "Primary Tumor", "Solid Tissue Normal")
barplot(contagens, xlab="Tipos de cancro" ,col=c("deepskyblue","firebrick2", "gray"), beside=TRUE) 
legend("topleft", legend = nomes, cex = 0.8, bty="n", fill = c("deepskyblue","firebrick2", "gray"))
```

## Sexo vs Metastatic/Primary Tumor - tabela cruzada sem considerar as restantes duas categorias de sample_type.
```{r}
h_m <- sum(metadata$gender=="male" & metadata$sample_type=="Metastatic")
h_p <- sum(metadata$gender=="male" & metadata$sample_type=="Primary Tumor")
m_m <- sum(metadata$gender=="female" & metadata$sample_type=="Metastatic")
m_p <- sum(metadata$gender=="female" & metadata$sample_type=="Primary Tumor")

dados_tabela_cruzada <- matrix(c(h_m,h_p, m_m,m_p), nrow = 2, ncol = 2, byrow = TRUE, dimnames = list(c("Homem", "Mulher"), c("Metastatic", "Primary Tumor")))
chisq.test(dados_tabela_cruzada) 
```
A partir dos barplots realizados inicialmente, concluiu-se que a maior parte dos pacientes são do sexo masculino, de seguida conseguimos perceber que estes foram mais diagnosticados a partir dos anos 2000, com maior incidência em 2012, possívelmente, devido ao avanço da tecnologia. Também podemos verificar que a grande maioria dos nossos dados são do tipo "Metastatic" seguido de "Primary Tumor". 
Recorrendo aos dados sample_type e age_at_index, relacionamos a idade e o tipo de amostra.
Por último, foi relacionado o sexo com apenas dois tipos de amostra, onde se realizou o Chi-squared test e averiguamos que o p_value é maior que 0.05, assim, não podemos rejeitar a hipótese nula pelo que, não há evidência de que as variáveis estejam relacionadas.

## Exploração dos Metadados 2

```{r}
rowData(data_rna_SKCM)
names(rowData(data_rna_SKCM))
gene_type <- rowData(data_rna_SKCM)$gene_type
barplot(table(gene_type), main="Distribuição da Variável 'Type'", xlab="Tipo", ylab="Contagem")
```

```{r}
table(rowData(data_rna_SKCM)$source)
barplot(table(rowData(data_rna_SKCM)$source)) 
```

```{r}
table(rowData(data_rna_SKCM)$type)
barplot(table(rowData(data_rna_SKCM)$type)) 
``` 

Relativamente à análise dos restantes metadados conseguimos observar no primeiro gráfico que há uma maior incidência da variável do tipo protein_coding e MiRNA. Também foi possível concluir que os nossos dados foram maioritariamente retirados da base de dados HAVANA e que são todos genes. 


## Aplicação do package DESEQ2 
Retornando à análise dos dados data_rna_SKCM efetuamos primeiramente aplicação do package DESEQ2 que nos permite distinguir genes diferencialmente expressos. 
```{r}
data_de <- data_rna_SKCM[,!is.na(data_rna_SKCM$paper_IDH1_mut)]

ddsSE <- DESeqDataSet(data_de, design = ~ paper_IDH1_mut)

keep <- rowSums(counts(ddsSE)) >= 10
ddsSE <- ddsSE[keep,]
ddsSE_2 <- DESeq(ddsSE)
counts_ddsSE_2 <- counts(ddsSE_2)

design_ddsSE_2 <- colData(ddsSE_2)
sizeFactors_ddsSE_2 <- sizeFactors(ddsSE_2)

resultsNames(ddsSE_2)

res <- results(ddsSE_2, name = "paper_IDH1_mut_wt_vs_.")
df <- as.data.frame(res)
summary(res)

DESeq2::plotMA(res, main = "Expressão Diferencial", ylm = c(-2,2)) 
``` 
Através do plot do package DESEQ2, podemos concluir que a maior parte dos nossos genes estão sobre expressos com contagens entre 1 e 1000, contendo também genes sub expressos pelo mesmo número de contagens.

## Pré-processamento dos dados de expressão genética
Através dos counts_ddsSE_2, foi efetuado o pré-processamento dos dados, como também a filtragem e a normalização destes. 
```{r}
data_df <- as.data.frame(counts_ddsSE_2)
not_na <- complete.cases(data_df)
data_filtered <- counts_ddsSE_2[not_na,]
data_matrix <- as.matrix(assay(data_filtered))

data_norm <- scale(data_matrix)

head(data_norm)
```

## Análise descritiva 
Nesta fase, de modo a proceder à análise descritiva efetuamos gráficos dos dados normalizados para melhor interpretação. 
```{r}
summary(data_norm)

subset_data <- data_norm[1:4,] 
summary(subset_data)


boxplot(subset_data) 
```
Para esta análise, escolhemos apenas algumas colunas para melhor visualização. Realizamos o boxplot que representa os dados de expressão de cada gene em cada paciente, dados estes normalizados o que nos permite também uma melhor visualização e ter os dados mais alinhados pela mediana.

```{r}
heatmap(subset_data) 
```

Ao realizar o heatmap com apenas algumas colunas de genes conseguimos verificar em que pacientes é que alguns se expressam mais e outros menos. A partir deste gráfico uma clusterização é automaticamente feita e podemos verificar do lado esquerdo a clusterização de genes e no topo a dos pacientes, sendo unidos em clusters por semelhança.

```{r}
subset_data_2 <- data_norm[1:10, 1:10]

pca <- prcomp(subset_data_2, center = TRUE, scale. = TRUE)
biplot(pca)
``` 
Apenas com os dados escolhidos para fazer o pca percebemos que existem alguns outliers como os genes "ENSG000000000938.13" e "ENSG00000000971.16" para este grupo de pacientes. É possível analisar um aglumerado de pacientes associados a genes como "ENSG00000000419.13".


```{r}
plot(density(subset_data)) 
```
Verificamos a presença de outliers pela longa cauda do gráfico no lado direito. Devido ao que foi referido e pela não simetria do gráfico (embora em boca de sino) este conjunto de dados pode não ser considerado 100% normalizado. 


## Análise de enriquecimento 

```{r}
get_entrez <- function(x){unlist(strsplit(x, split="[.]+"))[2]}

enr <- select(org.Hs.eg.db,keys=sapply(rownames(res), get_entrez),columns=c("ENTREZID","SYMBOL","GENENAME"))
head(enr)

res_2 <- cbind(res, enr)
head(res_2)
```

O enriquecimento é um processo que visa aumentar a quantidade e a qualidade de informações de um conjunto de dados. Neste caso, conseguimos adicionar três colunas aos dados originais, ENTREZID, SYMBOL e GENENAME. 
